臺灣高等法院民事判決　　　　　　　 94年度上更(一)字第114號
上　訴　人　江山萬里管理委員會
法定代理人　張梅琴
訴訟代理人　王坤成律師
複 代理 人　王福民律師
被 上訴 人　山圓建設股份有限公司
法定代理人　乙○○
訴訟代理人　施湘興律師
上列當事人間請求給付管理費事件，上訴人對於中華民國92年8
月8日台灣台北地方法院90年度訴字第1869號第一審判決提起上
訴，經最高法院發回更審，本院於96年1月30日言詞辯論終結，
判決如下：
    主  文
原判決關於駁回上訴人後開第二項之訴部分，及該部分假執行之
聲請，暨命上訴人負擔訴訟費用之裁判除確定部分外，均廢棄。
被上訴人應再給付上訴人新台幣捌拾貳萬仟伍佰玖拾壹元，及
自民國92年7月15日起至清償日止，按年利率5％計算之利息。
其餘上訴駁回。
第一（確定部分除外）、二審及發回前第三審訴訟費用，由被上
訴人負擔五分之一，餘由上訴人負擔。
    事實及理由
壹、程序方面：
    上訴人之法定代理人由甲○○變更為張梅琴，有江山萬里社
    區第9屆第1次臨時管理委員會議記錄可稽，已據其具狀聲明
    承受訴訟（見本院上更(一)卷15、21頁），並續行訴訟，核無
    不合。
貳、實體方面：
一、上訴人聲明：（一）原判決關於駁回上訴人後開第二項之訴
    部分，及該部分假執行之聲請均廢棄。（二）被上訴人應再
    給付上訴人新台幣（下同）371萬6591元，及其中129萬6790
    元自民國（下同）89年10月5日起，其餘241萬9801元自92年
    7月15日起，均至清償日止，按年利率5％計算之利息。（三
    ）願供擔保，請准宣告假執行。
    被上訴人聲明：（一）上訴駁回。（二）如受不利之判決，
    請准供擔保免為假執行。
二、上訴人起訴主張：被上訴人為興建伊社區之建設公司，伊於
    86年11月7日召集區分所有權人會議通過管理費收費標準，2
    樓以上每月每坪45元，地下1、2、3樓商場每月每坪40元，
    按所有權狀坪數計算，1元以下4捨5入，並決議自87年1月起
    開收；且住戶大會於87年1月1日決議每位區分所有權人應負
    擔管理費等費用，被上訴人所留未售出之建物及其自己使用
    之地下1層商場及相關公共設施亦應繳納。詎被上訴人原有
    如原判決附表編號1至70所示建物、地下商場及公共設施部
    分各積欠如原判決附表所示之管理費，經伊限期催告拒不繳
    納，其中如附件所示原判決附表編號1、2、69建物部分，尚
    積欠管理費共計371萬6591元，爰依修正前公寓大廈管理條
    例第10條第2項、第18條第1項、第21條規定，請求被上訴人
    給付積欠之管理費等情，求為命被上訴人給付371萬6591元
    及其中129萬6790元自89年10月5日起、其餘241萬9801元自9
    2年7月14日起，均至清償日止加計法定遲延利息之判決（原
    審判決被上訴人應給付上訴人68萬0270元及自89年10月5日
    起至清償日止之法定遲延利息，駁回上訴人其餘之訴。被上
    訴人敗訴部分，及上訴人敗訴部分除上開371萬6591元本息
    部分外，未據兩造聲明不服，已告確定）。
    被上訴人則以：上訴人應證明87年1月1日之社區住戶公約合
    法有效，並與其報備規約之內容及形式同一。又原判決附表
    編號1、2、69所示之地上2、3樓建物（已於92年10月間出售
    ）、地下商場及地下停車場建物，係區隔在江山萬里社區之
    外，有獨立之出入門口連通戶外及道路，係獨立登記之建物
    ，非屬區分所有部分或專有部分，自始均由伊自行僱用管理
    公司管理維護；兩造於87年7月29日簽訂協議書，達成此部
    分由伊自行管理維護無須繳納管理費之協議。況伊自87年1
    月起至91年1月止自行負擔之保全及管理費用達1150餘萬元
    ，顯然超過上訴人所主張之數額，自無再負擔大廈管理費之
    理，上訴人請求伊分擔管理費，屬權利濫用及違反誠信原則
    。另上訴人所提出其社區第3次區分所有權人大會會議紀錄
    ，並未規定地下4層（含）以下須繳交管理費，上訴人按地
    下4層以下建物所有權應有部分計算請求伊給付管理費，應
    屬無據；原判決附表編號69非屬地下4層以下之面積僅有123
    2.03平方公尺（折合372.68坪），縱依上訴人主張之收費標
    準計算，其亦僅得請求372.68坪之管理費，而非以2180.8坪
    計算等語，資為抗辯。
三、兩造不爭執之事實：
    江山萬里大樓社區係由被上訴人興建，於86年12月3日取得
    使用執照；如附件所示原判決附表編號1、2、69之區分所有
    建物，於該附表所示「欠費期間」係屬被上訴人所有。
    證據：建物登記謄本（士林地院卷28-29、原審卷第2宗18-2
    1頁）、使用執照（原審卷第1宗19頁）、臺北縣土地建物異
    動清冊（外放證物袋）。
四、關於87年1月1日江山萬里社區住戶公約是否合法有效部分：
（一）按區分所有權人會議之決議，關於規約之訂定或變更，應
      有區分所有權人3分之2以上及其區分所有權比例合計3分
      之2以上出席，以出席人數4分之3以上及其區分所有權比
      例占出席人數區分所有權4分之3以上之同意行之；區分所
      有權人會議應作成會議紀錄，載明開會經過及決議事項，
      由主席簽名，於會後15日內送達各區分所有權人並公告之
      ，修正前公寓大廈管理條例第31條第1項第1款、第32條第
      1項分別定有明文。
（二）被上訴人雖否認上訴人所主張87年1月1日江山萬里社區住
      戶公約之效力云云。惟查江山萬里大樓社區之區分所有權
      人於86年11月7日召開第3次區分所有權人大會，全體區分
      所有權人數899人，出席人數693人，出席人數比例為77％
      ，經出席之區分所有權人全體通過江山萬里社區住戶公約
      ，成立江山萬里管理委員會即上訴人，並於87年4月23日
      向臺北縣汐止鎮公所申請報備，經臺北縣政府於同年5月7
      日同意備查，有申請報備書、申請書檢查表、臺北縣汐止
      鎮公所同年4月28日函、臺北縣政府同年5月7日函稿、區
      分所有標的基本資料表、江山萬里社區第3次區分所有權
      人大會會議記錄可稽（原審卷第1宗29-33、120頁）；經
      核合於修正前公寓大廈管理條例第31條第1項第1款、第32
      條第1項規定，被上訴人否認87年1月1日江山萬里社區住
      戶公約之效力，為不足採。
（三）又查江山萬里社區之區分所有權人於86年11月7日第3次區
      分所有權人大會決議通過江山萬里社區住戶公約，及管理
      費收取標準為2樓以上每月每坪45元，地下1、2、3樓商場
      每月每坪40元，以所有權狀坪數計算，1元以下4捨5入，
      自87年1月份起開收，有該會議記錄可憑（原審卷第1宗12
      0頁）。復依江山萬里社區住戶公約第6條規定：本社區戶
      應分擔管理服務中心下列費用：一、經常管理費：住戶按
      月繳交經常管理費，標準按其所持有房屋坪數分擔；二、
      臨時管理費，三、各項管理費用自住戶辦理交屋之日起，
      不論遷入與否（建設公司持有之空戶亦同），一律按規定
      標準全額負擔（士林地院卷9頁）。從而上訴人主張江山
      萬里社區之每一區分所有權人應依上開收費標準繳納管理
      費，應屬有據。
五、關於被上訴人應否繳納如附件所示原判決附表編號1、2、69
    江山萬里社區地上2、3樓建物、地下1層商場及地下停車場
    建物之管理費部分：
（一）被上訴人雖抗辯江山萬里社區第1屆管理委員會曾與伊達
      成協議，由伊自行管理伊所有如原判決附表編號1、2、69
      所示地上2、3樓、地下1層商場及公共設施部分，無須繳
      納管理費，並於87年7月29日由主任委員董添福、副主任
      委員牛欣安、委員代表張國忠等人、住戶代表車宣貫等3
      人與伊簽訂協議書云云；惟上訴人否認同意被上訴人無須
      繳納上開管理費。經查依被上訴人所提出之協議書全文觀
      之，並無免除被上訴人繳納上開管理費之記載；雖協議書
      第8條、第9條分別約定：「乙方（指被上訴人）同意在不
      影響乙方地下停車位承租、出售或商場營運之原則下，願
      盡量配合本社區整體物業管理之運作（若有產權移轉之行
      為時亦應告知善意第三者，倘甲方（指上訴人）聘用之物
      業管理公司無法配合乙方上開之要求則不在此限」、「甲
      乙雙方同意自本協議書簽訂之日起通往地下室三部電梯由
      地下工作室、社區大公共、及乙方所有地下停車場各分擔
      乙支電費及保養費，惟他日若乙方車位出售後則該費用當
      由車位所有權人平均分擔之」（原審卷第1宗109頁、第2
      宗186頁）；惟自約定之文義觀之，亦難認有免除被上訴
      人繳納管理費之意。再查江山萬里社區地下4至7層原屬被
      上訴人所有並經營停車場，有被上訴人與訴外人首都建築
      物管理維護股份有限公司所訂委託管理所屬地下4至7層停
      車場、車位、車道之委託代管合約書可參（原審卷第1宗
      100-108頁）；則被上訴人因經營地下4至7層之停車場，
      而同意負擔通往地下室電梯其中1部電梯之電費及保養費
      ，亦難認其即無須繳納地下1層商場及公共設施部分之管
      理費。
（二）另上訴人簽署前開協議書當時之主任委員即證人董添福，
      雖到場證稱被上訴人未繳納管理費係因協議書約定（原審
      卷第2宗172-173頁），及被上訴人無須負擔原判決附表編
      號1、2、69建物之管理費云云（本院上字卷84頁）；惟查
      證人董添福亦證稱所有管理事項，均以協議書之約定內容
      為主（原審卷第2宗173頁）；而兩造所訂協議書並無免除
      被上訴人繳納管理費之約定，已如前述；且依證人董添福
      所稱所有委員是無給職沒有經驗，都不懂應將協議內容寫
      於書面，譬如住戶說怕吵雜，商場、地下商場、停車場不
      能對外營業，被上訴人同意了也沒有載明云云（本院上字
      卷83頁）；亦可見證人董添福對於協議書及兩造約定事項
      之認知有所不足（按被上訴人並無同意商場、地下停車場
      不對外營業之情事），所為被上訴人依協議書約定無須負
      擔原判決附表編號1、2、69建物管理費之證言，核不足採
      。
（三）又關於被上訴人抗辯原判決附表編號1、2、69所示地上2
      、3樓建物、地下1層商場及地下停車場建物，係區隔在江
      山萬里社區之外，伊無須負擔管理費部分；按公寓大廈管
      理條例第1條第1項規定：「為加強公寓大廈之管理維護，
      提昇居住品質，特制定本條例」（修正前後之規定均相同
      ），自該立法意旨可知公寓大廈之管理維護，在於提昇公
      寓大廈整體之居住品質。經查原判決附表編號1、2建物，
      雖在面臨道路方向，設有獨立之進出大門，有照片及本院
      勘驗筆錄可憑（本院上更(一)卷48、58-61頁）；惟其在江
      山萬里社區1樓之公共設施內，亦設有信箱，並可利用江
      山萬里社區之公共設施，應認係附屬於江山萬里社區；另
      原判決附表編號69建物，除面臨道路方向有獨立進出之大
      門外，並有防火門、鐵捲門可供進出江山萬里社區內部（
      見本院勘驗筆錄），足見原判決附表編號1、2、69建物均
      附屬於江山萬里社區。為加強江山萬里社區之管理維護，
      提昇整體居住品質，被上訴人抗辯上開建物區隔在江山萬
      里社區之外，伊無須負擔管理費云云，核不足採；被上訴
      人應依江山萬里社區區分所有權人會議決議繳納管理費。
      另按上訴人係依修正前公寓大廈管理條例第10條第2項、
      第18條第1項第2款、第21條規定，請求被上訴人給付管理
      費，經核係屬正當權利之行使，無違反誠信原則或權利濫
      用之情事，被上訴人此部分抗辯亦不足取。
六、關於被上訴人應繳納管理費之金額部分：
（一）經查被上訴人抗辯原判決附表編號69之4993建號建物其中
      之共同使用部分，5106建號屬地下5層停車場，5107建號
      屬地下6層停車場，應有部分面積均為1692.07平方公尺，
      5108建號屬地下7層停車場，應有部分面積為1660.04平方
      公尺，5109建號屬地下車道，應有部分面積為896.16平方
      公尺，5100建號為大公，應有部分面積為36.86平方公尺
      ，均在地下4層至7層建物範圍，僅登記上附屬在4993建號
      ，該4993建號建物扣除前述面積後，為1232.03平方公尺
      ，非屬地下4層以下建物面積，有建物登記謄本可憑（本
      院上字卷71-72頁），並為上訴人所自認（本院上更(一)卷
      77頁）；按上訴人召集區分所有權人會議所通過之管理費
      收費標準，既不及於地下4層以下建物，上訴人主張按499
      3建號建物全部登記坪數計收管理費，應不足採。原判決
      附表編號69之4993建號建物扣除地下4層至7層建物面積後
      ，為1232.03平方公尺，折合372.68坪，按每坪40元計算
      ，被上訴人欠繳40期，應繳納此部分管理費計59萬6280元
      （計算式：40元×372.68〈坪〉＝14,907.2元，元以下4
      捨5入；14,907元×40＝596,280元）。
（二）依上所述，被上訴人應繳納原判決附表編號1建物之管理
      費11萬9914元，編號2建物之管理費10萬7397元，編號69
      建物之管理費59萬6280元，共計82萬3591元（119,914元
      ＋107,397元＋596,280元＝823,591元）。
七、綜上所述，上訴人依修正前公寓大廈管理條例第21條規定，
    請求被上訴人給付如附件所示原判決附表編號1、2、69建物
    之管理費共計82萬3591元，及自92年7月15日（按上訴人超
    過自該日起算法定遲延利息部分，業經本院前審判決駁回確
    定）起至清償日止，按年息5％計算之利息，為有理由，應
    予准許；至上訴人超過上開金額之請求，為無理由，不應准
    許；其中上訴人就本院前審判決駁回其超過自92年7月15日
    超算利息部分，再為請求，為不合法。原審就上開應准許部
    分，所為上訴人敗訴判決，尚有未洽，上訴論旨指摘原判決
    此部分不當，求予廢棄改判，為有理由；就上開不應准許部
    分，所為上訴人敗訴判決，並無不合，上訴論旨指摘原判決
    此部份不當，求予廢棄改判，為無理由。末按本院判決命被
    上訴人再給付部分，未逾150萬元，經本院判決後，即告確
    定，無依上訴人聲請宣告假執行之必要，併此敘明。
八、兩造其餘之攻擊或防禦方法及未經援用之證據，經本院斟酌
    後，認為均不足以影響本判決之結果，無逐一詳予論駁之必
    要。併此敘明。
九、據上論結，本件上訴為一部有理由，一部無理由，依民事訴
    訟法第450條、第449條第1項、第79條，判決如主文。
中　　華　　民　　國　　96　　年　　2 　　月　　15　　日
                  民事第八庭
                      審判長法　官  吳景源
　　　　　　　　　　　　　　法　官  連正義
                            法  官  鄭威莉
正本係照原本作成。
上訴人如不服本判決，應於收受送達後20日內向本院提出上訴書
狀，其未表明上訴理由者，應於提出上訴後20日內向本院補提理
由書狀（均須按他造當事人之人數附繕本）上訴時應提出委任律
師或具有律師資格之人之委任狀；委任有律師資格者，另應附具
律師資格證書及釋明委任人與受任人有民事訴訟法第466條之1第
1項但書或第2項（詳附註）所定關係之釋明文書影本。
被上訴人不得上訴。
中　　華　　民　　國　　96　　年　　2 　　月　　16　　日
　　　　　　　　　　　　　　書記官  李垂福
附註：
民事訴訟法第466條之1（第1項、第2項）：
對於第二審判決上訴，上訴人應委任律師為訴訟代理人。但上訴
人或其他法定代理人具有律師資格者，不在此限。
上訴人之配偶、三親等內之血親、二親等內之姻親，或上訴人為
法人、中央或地方機關時，其所屬專任人員具有律師資格並經法
院認為適當者，亦得為第三審訴訟代理人。
附件（即原判決附表）：
 ┌──┬──────┬─────┬──┬────┬──┬─────┬──┐
 │編號│地       址 │ 欠費期間 │欠費│權狀坪數│每坪│  合計    │建號│
 │    │            │          │期數│        │金額│  (元)    │    │
 │    │            │          │    │        │(元)│          │    │
 ├──┼──────┼─────┼──┼────┼──┼─────┼──┤
 │ １ │台北線汐止市│87/7~92/3 │ 57 │ 46.75  │ 45 │119,914   │4199│
 │    │新台五路2段 │          │    │        │    │          │    │
 │    │170號2樓    │          │    │        │    │          │    │
 ├──┼──────┼─────┼──┼────┼──┼─────┼──┤
 │ ２ │台北縣汐止市│88/11~92/3│ 41 │ 58.21  │ 45 │107,397   │4200│
 │    │新台五路2段 │          │    │        │    │          │    │
 │    │170號3樓    │          │    │        │    │          │    │
 ├──┼──────┼─────┼──┼────┼──┼─────┼──┤
 │  │台北縣汐止市│87/1~90/4 │ 40 │ 2180.8 │ 40 │3,489,280 │4993│
 │    │新台五路2段 │          │    │註：本院│    │註：本院判│    │
 │    │170號地下一 │          │    │判決准許│    │決准許：  │    │
 │    │層(商場)    │          │    │：372.68│    │596,280   │    │
 └──┴──────┴─────┴──┴────┴──┴─────┴──┘
